【裁判字號】    90,訴,1605
【裁判日期】    901130
【裁判案由】    偽造有價證券等
【裁判全文】
臺灣高雄地方法院刑事判決                          九十年度訴字第一六五號
    公  訴  人  臺灣高雄地方法院檢察署檢察官
    被      告  丁○○
    指定辯護人  本院公設辯護人 戊○○
右列被告因偽造有價證券等案件，經檢察官提起公訴（八十九年度偵緝字第一七二號
），本院判決如左：
    主      文
丁○○連續意圖供行使之用，而偽造有價證券，累犯，處有期徒刑參年陸月。
偽造之如附表所示之支票貳張，及偽造之「鄭明輝」印章壹枚均沒收。
    事      實
一、丁○○前曾於民國八十七年間因犯竊盜罪，經本院以八十七年易字第三四二二號
    判處有期徒刑七月，並於八十八年四月八日執行完畢。竟不知悛悔，原於八十八
    年六月起，受僱於鄭明輝位於高雄縣仁武鄉○○路四九六之三號之「大展家具店
    」內擔任載運貨物之司機一職，惟因丁○○任職期間該店常有失竊情事，鄭明輝
    即於八十八年十二月底解雇丁○○。丁○○即意圖為自己不法所有，於八十九年
    八月初前之不詳時間內，趁鄭明輝及己○○均不在之機會，侵入前開家具店之辦
    公室內（侵入住宅罪未據告訴），開啟辦公桌抽屜，竊取己○○所有之付款銀行
    為高雄市第三信用合作社天祥分社、票號︰○ＡＡ0000000號及○ＡＡ0
    000000號之空白支票二紙，及鄭明輝所有、付款銀行為高薪銀行鼎力分行
    、票號︰ＫＳ0000000號之空白支票一張共三張支票得手後。即基於偽造
    有價證券之犯意及供行使之用之意圖，並利用不知情之刻印店偽刻鄭明輝之印章
    一枚後，即於八十九年七月底至八月初間，於上揭票號︰ＫＳ0000000號
    之空白支票之金額及發票日欄內，偽填金額為三萬四千五百六十元整（含正楷及
    阿拉伯數字書寫），並持前開偽造鄭明輝之印章蓋於發票人簽章欄內，而於八十
    九年八月初持該偽造之支票向友人乙○○之母親甲○○詳稱調現，使甲○○陷於
    錯誤並借予一萬四千五百元，即將前開偽造之支票交予不知情之甲○○供作擔保
    之用；復於八十九年八月底仍承前開偽造有價證券之同一概括犯意，基於供行使
    之用之意圖，於上揭票號︰○ＡＡ0000000號之空白支票之金額及發票日
 欄內，偽填金額為三萬八千七百元（包含正楷及阿拉伯數字部份），及發票日期
    為八十九年十月三十日，仍將所偽刻之鄭明輝之印章一枚於偽蓋於發票人簽章欄
    內，而完成偽造，並持之行使，於八十九年八月三十日向不知情之友人丙○○佯
    稱調現，使丙○○陷於錯誤而借予一萬五千元，而將前開所偽造之支票交付予丙○○，亦供作擔保之用。嗣經甲○○將前開支票交予乙○○，及丙○○將丁○○
    所偽造之支票交予母親姚周鳳嬌分別於八十九年九月二十日，與八十九年九月十
    五日將該等支票存入其個人之萬泰銀行鳳山分行及華泰銀行大安分行之帳戶內，
    其中乙○○所存入之票號︰ＫＳ0000000號之支票，因其上所蓋用鄭明輝
    之印章與鄭明輝本人留存於付款銀行之印鑑不符，遭到退票，且經高新銀行之通
    知後，始由己○○發現前開三張支票整張遭撕去而失竊之事，經警追查乙○○及
    姚周鳳嬌所持用之支票來源，而發現上情。
二、案經高雄縣警察局仁武分局報請臺灣高雄地方法院檢察署檢察官偵查起訴。
    理      由
一、訊據被告丁○○固坦承於八十八年間曾在被害人鄭明輝所經營之家具行內擔任駕
    駛之職，且因與被害人鄭明輝之理念不合而離職，且因先後向證人甲○○及丙○○借錢，而有將前開均蓋有被害人鄭明輝印章、票號各為︰ＫＳ0000000
    號及ＯＡＡ一九九七四一號二張支票先後交予證人甲○○及丙○○作為借錢擔保
    之用，惟矢口否認有何竊盜及偽造有價證券之犯行，辯稱：前開二張伊交予證人
    甲○○及丙○○之支票，是年籍不詳之友人「陳日昇」向伊調錢而交予伊的，並
    非伊竊取，亦非伊所偽造云云。辯護意旨為：由被害人鄭明輝供稱申辦支票之時
    間及證人提示之時間，足認被害人遺失之時間是在八十九年七月之後，而被害人
    鄭明輝指稱被告離職時間為八十八年底，是被害人遺失支票時，被告早已不在被
    害人之家具行任職被告並無任何地利之便可以竊取支票，並以肉眼觀諸前開二張
    支票上之字跡與被告之筆跡並不符合，足見該二紙支票並非被告所偽造等語。
二、經查︰
  （一）支票票號︰○ＡＡ0000000號及○ＡＡ0000000號二紙、付款
        銀行均為高雄市第三信用合作社天祥分社為被害人己○○所有且失竊之空白
        支票，及支票票號︰ＫＳ0000000號、付款銀行為高新銀行鼎力分行
        ，則為被害人鄭明輝所有而失竊之空白支票，嗣於八十九年九月三十日及同
        年十月三十日，因先後由甲○○將票號ＫＳ0000000號之支票提示及
        由姚周鳳嬌將票號ＯＡＡ一九九七四一號提示後，分別經高新銀行及高雄市
        第三信用合作社之通知被害人己○○及鄭明輝二人後始發現前開支票係遭整
        張撕走而失竊，被害人己○○即於八十九年十月二日向高雄市票據交換所申
        報遺失前開票據等情。業經被害人鄭明輝於警詢時指述︰伊於八十九年七月
        份才開始在高新銀行開戶領用支票，且將前開支票簿置於伊所經營之「大展
        家具行」之辦公室抽屜內，是空白支票整張被撕走，伊並未在支票上填寫金
        額、日期或蓋印鑑章，是經過高新銀行通知該張支票經人提示，且印章與筆
        跡均與伊所留存資料不符，且前開支票上之印章與伊的印鑑資料不同，是遭
        人偽造的，故才發現伊之支票遭竊等語綦詳（見高雄縣警察局仁武分局仁警
        刑移字第九三一號刑事偵查卷第十四頁至第十五頁偵詢筆錄）；及被害人己○○證述︰支票號碼：ＫＳ0000000號之支票為伊先生所有，在八十
        九年九月三十日十一時三十分許，在高雄縣鳳山市的萬泰商業銀行遭人提示
        ，經過高新銀行通知，伊才知支票遭竊，且上面伊先生之蓋章都是假的，支
        票是連票根整張被撕走的，所以何時遭竊伊並未發現，另外，票號：○ＡＡ
        0000000號及○ＡＡ0000000號二紙之票則是伊向高雄市第三
        信用合作社所申請使用的，其中一張即票號：○ＡＡ0000000號之支
        票於八十九年九月三十日經銀行人員通知有人提示付款，但付款人是伊先生
        之名義，伊才查出放在傢俱店辦公室之抽屜內之支票本連票頭被撕走方式遭
        竊，且前開支票伊均未在上面填任何金額、日期或蓋章等語明確（見高雄縣
        警察局仁武分局仁警刑移字第一四三號警卷第三頁至第四頁調查筆錄，及第
        九三一號警卷第三頁及其背面調查筆錄），復有偽造之票號：ＫＳ0000
        000號及○ＡＡ0000000號二紙、高雄市票據交換所九十年一月九
        日以高市票交業乙字第０一四二號函所檢附之遺失票據申請書、退票理由單
        及掛失止付票據提示人資料查報表各一份附卷足資佐證。又證人即被害人己○○在庭陳稱：被告離職之後並未再回公司，且前開支票是整張遭撕走的，
        惟究竟何時失竊，伊並不清楚，亦未發現公司有失竊之情（見本院九十年八
   月二十一日訊問筆錄），故依罪疑為輕之原則，尚難認被告係於「夜間」或
        「毀越門扇或其他安全設備」或「攜帶凶器」等加重竊盜之情形。
  （二）前開遭偽造之二紙支票確實係因被告於八十九年八月初及同年八月三十日先
        後向證人甲○○及丙○○借得一萬四千五百元及一萬五千元後，將前開二張
        支票交予證人丙○○及甲○○供作擔保之用等情，亦據證人即甲○○證稱：
        被告於八十九年八月初因要打麻將沒有錢，所以向伊借一萬四千五百元，並
        將票號：ＫＳ0000000號之支票一張交予伊，伊並向被告說待支票到
        期向銀行提示付款後再將二萬元還予被告，但事後被告都沒有來拿回前開支
        票，亦未還錢給伊，伊才將前開支票交予伊兒子乙○○，該張支票上之金額
        、發票人欄所蓋之印章，並非伊填載的，是被告拿支票來時就已經寫好了等
        語甚明（見高雄雄縣警察局仁武分局仁警刑移字第九三一號刑事偵查卷第九
        頁及其背面調查筆錄，及偵查卷第二十一頁及其背面訊問筆錄），證人即收
        受被告持票號０ＡＡ１９９７４１號之支票借款之丙○○證述：於八十九年
        八月三十日前後，在高雄縣鳳山市○○路之新鎮超商內，被告向伊借一萬五
        千元而將前開支票交予伊，並言明待支票到期提領後餘款再還給被告，被告
        並向伊表示該紙支票是伊女友在家具行做事所收的支票，事後伊交予母親存
        入銀行提示等語明確（見高雄縣警察局仁武分局仁警刑移字第一四三號警卷
        第六頁至第七頁，及本院九十年八月二十一日訊問筆錄）。
  （三）又高雄縣警察局仁武分局據被告所述之「陳日昇」查詢高雄縣警察局戶口通
        報台查詢結果並無此人，而本院亦查詢全國有關「陳日昇」之年籍資料，共
        有七十九人，惟均無被告所述之五十九年次、高雄縣鳳山市人之陳日昇，有
        高雄縣警察局仁武分局傳真專用單一紙及法務部戶役政聯結作業系統資料一
        份附卷足參，並據被告於警訊中所述「陳日昇」之0000000000號
        之聯絡電話，為該支行動電話門號目前為無人使用之空號，有和信電訊股份
        有限公司查詢回函一紙附卷可稽，再參以被告陳稱：因陳日昇欠伊二、三千
        元，故拿支票來還伊，陳日昇分成二次拿給伊，其間間隔約隔一、二個月，
        且陳日昇拿票給伊，伊有將差額補給陳日昇，陳日昇並不認識支票發票人即
        伊老闆鄭明輝云云（見本院九十年八月二十一日訊問筆錄），是被告所述之
        陳日昇僅欠被告二、三千元，竟拿先後二次持面額三萬四千五百六十元及三
        萬八千七百元之支票作為清償，實不無疑義，且被告收受前開二紙支票後，
        既知友人陳日昇並不認識被害人鄭明輝，而陳日昇係自何處取得前開支票，
        被告既認識被害人鄭明輝，對於被害人鄭明輝之經濟情況，應多少瞭解，前
        開支票有無可能是「芭樂票」，均得直接聯絡或詢問被害人鄭明輝或己○○
        ，或可持前開支票直接向被害人鄭明輝、己○○借得款項，被告竟捨此不為
        ，而另持向他人行使，亦與常理有違。並依證人甲○○、丙○○均稱被告分
        別持面額三萬四千五百六十元及三萬八千七百元之支票供作擔保而分別借得
        一萬四千五百元及一萬五千元，並約定等支票到期兌現後之伊再將餘款交予
        被告，但被告事後均未出面等情，業如前述，即被告如已將票面金額全數支
        付予「陳日昇」，其再持該二紙支票借款，但所借款項均未滿足票面金額，
        為何於支票到期後未向持票人即甲○○與丙○○請求支付餘款？綜上，是被
        告前開所辯，均係飾卸之詞，並不足採。
  （四）前開所偽造二紙支票上，被告僅偽造票面阿拉伯數字及大寫國字金額數字，
        及日期部分，雖被告在庭書寫阿拉伯數字及國字金額部分，惟當事人在法庭
        上特意書寫之字跡與平日毫無警覺心下所書寫之字跡，顯有不同，且在庭所
        寫之字跡常有刻意之嫌，尚難據此二份字跡進行比對，此有被告於九十年十
        一月十九日當庭所書寫之字跡二紙在卷可參，且被告並稱平常並無記帳之習
        慣，致無法取得被告平日書寫之相關字跡進行鑑驗，辯護意旨所稱以肉眼觀
        票面上之字跡與被告之筆跡並不合，並未具體說明所供比對之何項筆跡及認
        定標準，尚難因未送鑑定檢驗筆跡而遽為有利於被告之認定。
  （五）綜上論述，本件事證明確，被告竊盜支票及連續偽造有價證券及詐欺取財犯
        行，均洵堪認定。
三、按行使偽造有價證券，以取得票面價值之對價，固不另論詐欺罪，但如以偽造之
    有價證券供作擔保或作為新債清償而借款，則其借款之行為，為行使有價證券以
    外之另一行為，其間有方法結果關係，應論以詐欺罪牽連犯（最高法院六十二年
    第一次刑庭庭長會議決定參照）。核被告意圖為自己不法之所有，竊取被害人鄭
    明輝及己○○之空白支票共三張，所為係犯刑法第三百二十條第一項之普通竊盜
    罪。又被告意圖供行使之用，先後偽造票號０ＡＡ0000000號及ＫＳ00
    00000號之支票，並進而行使，各交付予甲○○及丙○○，用以擔保所借得
    之款項之行為，其借款行為，為行使有價證券以外之另一行為，所為應係犯第二
    百零一條第一項之偽造有價證券罪及第三百三十九條第一項之詐欺取財罪。被告
    委請不知情而無犯罪故意之不詳姓名之人偽刻被害人「鄭明輝」之印章一顆，為
    間接正犯；被告偽刻「鄭明輝」印章及偽造「鄭明輝」印文為偽造有價證券罪之
    部分行為，不另論罪；被告偽造有價證券罪後復持以行使，其行使偽造偽造有價
    證券罪之低度行為，為偽造有價證券罪之高度行為所吸收，僅論以高度之偽造有
    價證券罪。被告先後二次偽造有價證券及詐欺取財之犯行，均時間緊接，手法相
    同，觸犯犯罪構成要件相同之罪名，顯係基於概括犯意反覆實施，分別均為連續
    犯，依刑法連續犯之規定論以一罪，應依刑法第五十六條規定論以一罪，並各加
    重其刑。被告所為上揭竊盜罪、偽造有價證券罪及詐欺罪三罪間，有方法結果之
    牽連犯關係，應從一重之偽造有價證券罪處斷。被告所犯竊取被害人己○○所申
    請之票號０ＡＡ0000000號及０ＡＡ0000000號二紙票據部分，及
    偽造票號：０ＡＡ0000000號之支票部分，及詐欺取財罪，均未經公訴人
    起訴，然此部分核與已起訴之偽造有價證券部分，有方法結果之牽連關係，屬裁
    判上之一罪，本院自得併予審判。被告前於八十七年間因犯竊盜罪，經本院於八
    十七年八月七日以八十七年易字第三四二二號判處有期徒刑七月，並於八十八年
    四月八日執行完畢，有台灣高等法院被告全國前案紀錄表一份在卷可稽，其於五
    年內再犯本件有期徒刑以上之罪，為累犯，應依刑法第四十七條規定遞加重其刑
    。茲審酌被告犯罪之動機係在謀取不法財物，其偽造有價證券之金額、張數、詐
    得財物、對被害人造成之損害，破壞金融秩序對社會造成之危害，及犯後雖否認
    犯刑，惟在庭態度尚認良好等一切情狀，量處如主文所示之刑。
四、被告所偽造如附表所示之二張支票，依刑法第二百零五條之規定，宣告沒收。另
    被告所偽刻被害人「鄭明輝」之印章一枚，雖未扣案，然不能證明已滅失，應依
    刑法第二百十九條規定沒收之。
據上論斷，應依刑事訴訟法第二百九十九條第一項前段，刑法第五十六條、第三百二
十條第一項、第二百零一條第一項、第三百三十九條第一項、第五十五條、第二百零
五條、第二百十九條，罰金罰鍰提高標準條例第一條前段，判決如主文。
中      華      民      國    九十      年     十一     月     三十     日
                        臺灣高雄地方法院刑事第四庭
                            法  官    程克琳
右正本證明與原本無異。
如不服本判決，應於判決送達後十日內，向本院提出上訴狀。
                            書記官    梁瑜玲
中      華      民      國    九十      年     十一     月     三十     日
【附錄本案論罪科刑法條全文】
刑法第二百零一條︰
意圖供行使之用，而偽造、變造公債票，公司股票或其他有價證券者，處三年以上十
年以下有期徒刑，得併三千元以下罰金。
行使偽造、變造之公債票、公司股票或其他有價證券或意圖供行使之用收集或交付於
人者，處一年以上七年以下有期徒刑，得併科三千元以下罰金。
刑法第三百二十條︰
意圖為自己或第三人不法之所有，而竊取他人之動產者，為竊盜罪，處五年以下有期
徒刑、拘役或五百元以下罰金。
意圖為自己或第三人不法利益，而竊佔他人之不動產者，依前項之規定處斷。
前二項之未遂犯罰之。
刑法第三百三十九條第一項：
意圖為自己或第三人不法之所有，以詐術使人將本人獲第三人之物交付者，處五年以
下有期徒刑、拘役或科或併科一千元以下罰金。
【附表】
┌───┬────┬───┬───┬───────┬───┬──────┐
│編號  │偽造應記│交付人│收受人│支票號碼      │金額  │提示人      │
│      │載事項人│      │      │              │（新臺│            │
│      │        │      │      │              │幣）  │            │
├───┼────┼───┼───┼───────┼───┼──────┤
│一    │鄭明輝  │丁○○│甲○○│ＫＳ２３２９７│三四千│乙○○      │
│      │        │      │      │１０          │五百六│            │
│      │        │      │      │              │十元  │            │
├───┼────┼───┼───┼───────┼───┼──────┤
│二    │鄭明輝  │丁○○│丙○○│０ＡＡ０１９９│三萬八│姚周鳳嬌    │
│      │        │      │      │７４１        │千七百│            │
│      │        │ │      │              │元    │            │
└───┴────┴───┴───┴───────┴───┴──────┘


司法院資訊處製作；財團法人民間司法改革基金會備份。
